臺灣彰化地方法院交通事件裁定　　　　100年度交聲字第437號
移送機關即
原處分機關　交通部公路總局臺中區監理所彰化監理站
異　議　人
即受處分人　王家彬
上列聲明異議人因違反道路交通管理處罰條例案件，對於交通部
公路總局臺中區監理所彰化監理站於民國100年2月11日所為處分
（原處分案號：彰監四字第裁64-I00000000號裁決書），聲明異
議，本院裁定如下：
    主  文
原處分撤銷。
王家彬自用一般小客貨車駕駛人，駕駛自用一般小客貨車經測試
檢定酒精濃度超過規定標準，吊扣小型車駕駛執照拾貳月，並施
以道路交通安全講習。
    理  由
一、原處分意旨略以：異議人即受處分人王家彬於民國97年5月1
    日3時25分許，駕駛車牌號碼7L-6106號自用一般小客貨車，
    在彰化縣彰化巿彰美路6段16號前時，有「汽車駕駛人酒精
    濃度超過規定標準（0.4-0.55）」之違規情形，故爰依道路
    交通管理處罰條例第35條第1 項第1 款裁處罰鍰新臺幣（下
    同）34,5 00 元，吊扣駕駛執照12個月，並施以道安講習。
二、聲明異議意旨略以：上開公共危險案件業經臺灣彰化地方法
    院檢察署檢察官為緩起訴處分，並已依檢察官指定向被害人
    蔡錦杯賠償新臺幣（下同）9萬元，基於一罪不二罰，懇請
    撤銷原處分行政罰鍰等語。
三、經查：
（一）、按汽車駕駛人飲用酒類或其他類似物後，其吐氣所含酒
        精濃度超過每公升0.25毫克或血液中酒精濃度超過百分
        之0.05以上者，不得駕車。又汽車駕駛人，駕駛汽車經
        測試檢定酒精濃度超過規定標準者，處1 萬5000元以上
        6 萬元以下罰鍰，並當場移置保管其車輛及吊扣其駕駛
        執照1年 ，因而肇事致人受傷者，並吊扣駕駛執照2 年
        ，駕駛人並應接受道路交通安全講習，道路交通安全規
        則第114 條第2 款、道路交通管理處罰條例第35條第1
        項第1 款、第24條第1 項第2 款分別定有明文。
（二）、又按行政罰法第26條第1 項規定：「一行為同時觸犯刑
        事法律及違反行政法上義務規定者，依刑事法律處罰之
        。但其行為應處以其他種類行政罰或得沒入之物而未經
        法院宣告沒收者，亦得裁處之。」此乃一行為同時造成
        刑罰法律與行政秩序罰規定發生競合適用之關係時，基
        於「一事不二罰」之法理，經由立法程序確立應以刑罰
        優先為原則，避免行為人承受過度且重複之處罰。而行
        政罰法中刑事法律處罰優先且不再處以行政秩序罰之目
        的，既係因為行為人已接受刑罰而足資警惕，且已發生
        懲罰之作用，即無使行為人陷於雙重處罰之不利益，則
        關於刑事法律處罰之範圍自應採取實質認定，凡刑事實
        體法或程序法中所規定客觀上剝奪行為人生命、自由、
        財產權利，主觀上亦因制裁之嚴厲性、痛苦性，其強度
        足以造成心理強制而間接達成矯正教化目的之處遇手段
        ，皆應納入其中，而不以形式上符合刑法第32條至第34
        條所定主刑及從刑種類者為限，始與前揭法律規範之意
        旨相符。查酒後駕車經檢察官為緩起訴處分，並命被告
        向被害人支付相當數額之財產或非財產上之損害賠償、
        向公益團體捐款或提供義務勞務者，被告係履行檢察官
        之緩起訴處分命令，此等命令名義上雖非刑罰，但仍是
        一種特殊的處遇措施，如未在上開指定期間內確實履行
        義務，依刑事訴訟法第253 條之3 第1 項第3 款規定，
        受處分人將遭受撤銷緩起訴處分之不利益；反之，倘其
        確實遵守並履行各項緩起訴條件，除非合於刑事訴訟法
        第260 條所定情形之一，否則即無再就同一案件遭受刑
        事訴追之虞；從而，受處分人已因上開緩起訴處分而剝
        奪其財產權，主觀上前揭金錢給付義務亦具有強制性、
        懲罰性，與刑事制裁無異，廣義而言，應屬前揭所稱之
        「實質刑事法律處罰」，而有行政罰法第26條第1項 「
        一事不二罰」規定之適用。
（三）、又檢察官為緩起訴處分並命向被害人賠償者，該賠償金
        於解釋上既屬實質之刑事處法，當然應屬道路交通管理
        處罰條例第35條第8 項所規定之罰金，就此部分監理機
        關雖不得再為行政裁罰，然若行為人所支付之緩起訴處
        分金，未達道路交通管理處罰條例第92條第3 項所訂最
        低罰鍰基準規定者（依違反道路交通管理事件統一裁罰
        基準表之規定，駕駛人違反處罰條例第35條第1 項第1
        款之規定，其吐氣所含酒精濃度超過每公升0.55毫克以
        上者，機車之最低罰鍰為45,000元，小型車之最低罰鍰
        為49,500元），依該條例第35條第8 項之規定，即須補
        繳不足最低罰鍰之部分，始為適法（臺灣高等法院暨所
        屬法院97年度法律座談會刑事類提案第39號研討結果參
        照）。
（四）、查異議人確有上開酒後駕駛之違規，且酒測值達0.42MG
        /L，且其同一酒後駕車之行為，因同時觸犯刑法第185
        條之3 之公共危險罪，經移送臺灣彰化地方法院檢察署
        檢察官偵辦，該署檢察官以97年度偵字第4705 號 為緩
        起訴處分，並已確定，緩起訴期間為2 年，異議人並依
        檢察官指示，向被害人賠償9 萬元，而該案緩起訴期間
        業已期滿，且未經撤銷緩起訴等情，有緩起訴處分書、
        臺灣高等法院被告前案紀錄表各1 份在卷可稽，此部分
        事實均堪認定。揆諸前揭說明，本件異議人依上開緩起
        訴處分命令支付賠償金9 萬元，解釋上屬道路交通管理
        處罰條例第35條第8 項所規定之罰金，此部分因緩起訴
        處分金已達最低罰鍰額度，監理機關自不得再為行政裁
        罰。原處分關於裁處異議人罰鍰34,500元部分，既有上
        述於法未洽之處，自應由本院將原處分予以撤銷，此部
        分應屬不罰。
四、另本件受處分人就原處分裁處吊扣駕駛執照及施以道安講習
    部分，雖未聲明異議，然因酒後駕車僅有一交通違規行為，
    且有關其處罰效果之罰鍰、吊扣駕駛執照與施以道路交通安
    全講習等與該交通違規行為是否存在，均無從分離，本院自
    應就原處分全部加以審理（臺灣高等法院暨所屬法院98年法
    律座談會刑事類提案第23號研討結果參照）。而原處分機關
    所為之施以道安講習及吊扣駕駛執照之行政處分，究其性質
    ，係屬對於預防將來再犯危險兼具維護公共秩序作用之行政
    管制罰，而與行政罰鍰係屬對於過去違反行政法上義務之行
    為予以處罰之行政秩序罰，有所不同，且其立法目的亦與刑
    罰有別，從而，前揭行政罰法第26條之一事不二罰原則，於
    此並無適用餘地，得據以處罰受處分人施以道路交通安全講
    習及駕駛執照。至道路交通管理處罰條例第68條於99年5 月
    5 日修正後雖增列第2 項，針對「非駕駛其駕駛執照種類之
    車輛駕駛人」，於其因違反規定而依法應受吊扣駕駛執照之
    處分時，應先行記點而緩予執行吊扣執照之處分（該條文及
    立法理由參照），惟此乃限於駕駛人違規行為遭警取締時所
    駕車輛與其所持駕駛執照種類不同者，始有適用，上開規定
    雖已經行政院以院臺交字第0990048197號令公布該條文自99
    年9 月1 日起施行，惟本案並無任何卷證資料顯示受處分人
    符合此規定，且受處分人亦未針對此部分聲明異議，是認本
    案尚無須討論是否適用修正後道路交通管理處罰條例第68條
    第2 項規定之必要，附此敘明。另原處分裁處吊扣駕駛執照
    12個月部分，因受處分人為本件違規當時係駕駛自用小客貨
    車，依法僅能吊扣其小型車普通駕駛執照，然原處分並未就
    受處分人所應吊扣之駕駛執照種類明確指示，亦有未洽，從
    而，本件異議為有理由，原處分應予以撤銷，並諭知如主文
    第二項所示之處罰。
五、據上論斷，應依道路交通管理處罰條例第87條第2 項前段、
    道路交通案件處理辦法第19條前段，裁定如主文。
中    華    民    國    100     年    5     月    20  日
                  交通法庭        法  官   鮑慧忠
以上正本證明與原本無異。
如不服本裁定，應於裁定送達後五日內向本院提出抗告狀(須附
繕本 )。
中    華    民    國   100    年    5     月    20    日
                                    書記官  林子惠